臺灣屏東地方法院民事裁定　　　　　　99年度消債聲字第83號
聲　請　人
即　債務人　王建斌
相　對　人
即　債權人　遠東國際商業銀行股份有限公司
法定代理人　洪信德
相　對　人
即　債權人　萬泰商業銀行股份有限公司
法定代理人　盧正昕
代　理　人　林冠宏
相　對　人
即　債權人　台新國際商業銀行股份有限公司
法定代理人　吳清文
相　對　人
即　債權人　中國信託商業銀行股份有限公司
法定代理人　辜濂松
相　對　人
即　債權人　永豐商業銀行股份有限公司
法定代理人　邱正雄
代　理　人　張簡旭文
上列當事人間聲請裁定免責消費者債務清理事件，本院裁定如下
：
    主  文
債務人王建斌不免責。
    理  由
一、按法院為終止或終結清算程序之裁定確定後，除別有規定外
    ，應以裁定免除債務人之債務，消費者債務清理條例（下稱
    消債條例）第132 條定有明文。又按法院裁定開始清算程序
    後，債務人有薪資、執行業務所得或其他固定收入，而普通
    債權人之分配總額低於債務人聲請清算前二年間，可處分所
    得扣除自己及依法應受其扶養者所必要生活費用之數額者，
    法院應為不免責之裁定，但債務人證明經普通債權人全體同
    意者，不在此限；另債務人有下列各款情形之一者，法院應
    為不免責之裁定，但債務人證明經普通債權人全體同意者，
    不在此限：一、於七年內曾依破產法或本條例規定受免責；
    二、隱匿、毀損應屬清算財團之財產，或為其他不利於債權
    人之處分；三、捏造債務或承認不真實之債務；四、因浪費
    、賭博或其他投機行為，致財產顯然減少或負擔過重之債務
    ，而生開始清算之原因；五、於清算聲請前一年內，已有清
    算之原因，而隱瞞其事實，使他人與之為交易致生損害；六
    、明知已有清算原因之事實，非基於本人之義務，而以特別
    利於債權人中之一人或數人為目的，提供擔保或消滅債務；
    七、隱匿、毀棄、偽造或變造帳簿或其他會計文件之全部或
    一部，致其財產之狀況不真確；八、故意於財產及收入狀況
    說明書為不實之記載，或有其他故意違反本條例所定義務之
    行為，消債條例第133 條、第134 條亦有明文規定。按消費
    者債務清理制度並非在使債務人恣意消費所造成之債務，轉
    嫁予債權人負擔，債務人免責制度，應在鼓勵勤勞誠實之債
    務人，而非縱容債務人奢侈浪費，倘債務人於聲請清算前之
    相當期間內，利用信用金融之機會，恣意為非屬通常生活所
    需之鉅額消費或作奢侈性、浪費性之消費，而不在意日後履
    行返還之能力，反而算計本條例中之免責制度，濫用清算程
    序以規避其應負擔之償還責任，自與本條例之立法本旨有違
    。
二、經查：
(一)、聲請人即債務人聲請更生，前經本院98年度消債更字第68號
    裁定自民國98年5 月20日上午10時起開始更生程序。嗣後因
    更生方案未獲債權人同意，經本院99年度消債清第13號裁定
    進行清算，復因清算財團之財產不敷清償財團費用及債務，
    由本院99年度司執消債清字第17號裁定清算程序終止，有上
    開裁定附卷可考，普通債權人等於此清算程序中並未獲分配
    任何金額，且本院依職權詢問相對人結果，復均具狀表明不
    同意債務人免責，有全體相對人陳報狀附卷可佐，合先敘明
    。
(二)、按消債條例第133 條立法意旨係為免債務人濫用清算程序以
    獲免責，並敦促有清償能力者，利用薪資、執行業務所得或
    其他固定收入清償債務而受免責，爰以債務人聲請清算前二
    年間，可處分所得扣除自己及依法應受其扶養者所必要生活
    費用之數額為計算基礎，以為裁定免責之依據，進而保障債
    權人可受最低清償，故有無本條之適用以債務人是否具清償
    能力為斷，尚不得逕認債務人有業務所得即遽認有本條適用
    。經查，據聲請人陳報財政部臺灣省南區國稅局95、96年度
    綜合所得資料清單及詢問財政部臺灣省南區國稅局屏東縣分
    局之結果，聲請人經營之粥神廣東粥仁愛店並無營業或課稅
    登記而無法得知聲請人詳細薪資所得（見司執消債更卷第17
    4 頁），然聲請人自承於進行更生清算直至目前為止，其擔
    任水電臨時工且與配偶共同經營「粥神廣東粥」，平均每月
    所得約新臺幣（下同）25,000元，有收入切結書附卷可參（
    消債更卷第40頁），再酌參聲請人提出之財產及收入狀況報
    告書（見司執消債更卷第83頁），是應認聲請人有固定收入
    之人。又聲請人自承依法受其扶養人口有未成年子女三人，
    應負擔扶養費用總計為每月9,750 元（見司執消債更卷第83
    頁），且聲請人已累積債務達1,633,942 元，應以較低之標
    準生活，撙節開銷始符誠信，故聲請人於聲請清算前2 年自
    己所必要之生活費數額，應以內政部公告每人每月最低生活
    費標準9,829 元計算，較為適當。而聲請人為有固定收入之
    人，已如前述，其於開始清算前2 年間，可處分所得為
    575,200 元（計算式：粥神廣東粥所得：240,000 元+100
    ,000元+ 晟慶工程行所得：235,200 元＝575,200 元），扣
    除自己所必要生活費用及扶養費之數額後仍餘有105,304 元
    （計算式：575,200 元－生活費用：9,829 元×24月－扶養
    費用：9,750 元×24月＝102,304 元），堪認其為具清償能
    力之人。而原裁定清算程序開始後，因清算財團不敷清償債
    務，99年度司執消債清字第17號裁定清算程序終止，普通債
    權人未受分配，是普通債權人分配總額低於債務人聲請清算
    前兩年間可處分所得扣除債務人自己及依法受其扶養所必要
    之生活費用，且普通債權人又未得全體同意免責，依前揭規
    定聲請人應不免責。
(三)、再觀諸相對人所提出之消費紀錄及欠款明細表記載，聲請人
    積欠之債務合計高達1,013,705 元，而聲請人債務之形成，
    多以加油站、百貨商場、信用卡代償、郵購商品為主，茲分
    析如下：聲請人於93年6 月起使用萬泰商業銀行現金卡及台
    新銀行現金卡，於93年9 月分別於兩家銀行提領合計高達15
    0,725 元、93年10月提領合計105,025 元、94年6 月提領合
    計132,420 元、94年7 月提領合計118,000 元、94年8 月提
    領合計308,060 元，此外，每月皆使用萬泰商業銀行現金卡
    提領數仟元至數萬元不等之數額；另於96年9 月13日，分別
    以永豐銀行信用卡及遠東國際商業銀行信用卡，於紅陽科技
    股份有限公司刷卡二筆各40,000元之消費；另中國信託商業
    銀行信用卡部分，除用以加油站及百貨商場的日常生活消費
    外，亦有多筆於中國信託郵購分期、家樂福購物分期的消費
    紀錄，並有數筆代償台新銀行、玉山銀行、萬泰銀行、聯邦
    銀行信用卡或現金卡之代償紀錄。聲請人謂其於92、93年間
    開始經營粥神廣東粥，因營業之初，客源不穩定致辦理現金
    卡及信用卡便於生意上週轉，惟查該店損益狀況表（消債更
    卷第81頁），以每月營收為110,000 元計算，扣除雜支項目
    總計86,346元，每月仍有剩餘約23,654元，又觀之聲請人歷
    來消費明細，聲請人自93年至97年仍持續有高額的現金卡借
    貸使用紀錄，聲請人對於借貸款項顯無還款計劃，其自承其
    申辦現金卡係為營業上週轉之語顯非可採。由上可知，聲請
    人明知其已無多餘的費用可資運用的情況下仍大量密集的購
    物，致每月消費額度時有逾越可資運用之費用之情事，此有
    債權人提出之消費帳明細附卷可稽。是以聲請人之消費態樣
    而言，性質顯非一般通常生活之必要，其消費逾越可得支配
    之所得，依其情形可認已屬浪費，致無力清償債務而生清算
    之原因，又於積欠大量債務後竟申請新卡以清償舊債務，而
    不思撙節開銷，減少過度消費之情事，足徵其恣意花費任令
    債務增加至難以負擔而終致不能清償。
三、綜上所述，聲請人於開始清算後，有薪資收入，而普通債權
    人依清算程序受分配之總額，低於聲請人於清算前2 年間可
    處分所得扣除自己及受其扶養者所必要生活費用之數額；又
    聲請人因浪費致負擔過重之債務，而生開始清算之原因，依
    消債條例第133 條前段、第134 條第4 款之規定，應為不免
    責之裁定，爰裁定如主文。
中    華    民    國   100    年    2     月    25    日
                  民事庭      法      官  陳怡先
正本係照原本作成。
如不服本裁定應於送達後十日內向本院提出抗告狀，並繳納抗告
費新臺幣一千元。如委任律師提起上訴者，應一併繳納上訴審裁
判費。
中    華    民    國   100    年    2     月    25    日
                              書  記  官  鄭靜芳